---
pdf_document:
  fig_caption: true
  number_sections: true
  dev: png
author: "Gabriel D'assumpção de Carvalho"
date: "2025-03-16"
output:
  bookdown::pdf_document2:
    number_sections: true
    toc: true         # Gera o sumário automaticamente
    toc_depth: 2      # Limita o sumário a dois níveis
  pdf_document: default
title: 'Lista de Exercícios 1'
params:
  digits: 4
header-includes: |
  \usepackage{amsmath}
  \usepackage{fancyhdr}  % Adiciona pacotes para cabeçalhos e rodapés personalizados
  \pagestyle{fancy}
  \fancyhead[L]{Resumo do Actuar}
  \fancyfoot[C]{Página \thepage}
  \fancyhead[C]{}
---

\newpage

# Bibliotecas

```{r,  warning=FALSE,  message=FALSE}
#install.packages('moments')
library(ggplot2)
library(actuar) 
library(moments)
```

# Questão 1

Uma amostra de pagamentos de contratos de seguro saúde produziu uma média amostral anual de \$1, 300 e um desvio padrão de \$400 . Para um próximo ano, espera-se comercializar uma carteira com 2500 clientes. Utilize o Teorema do Limite Central a fimm de estimar a probabilidade de que os pagamentos em benefícios ultrapasse o valor esperado em 1%.

```{r, warning=FALSE}
n = 2500
Ex = 1300
dp = 400

Tdp = dp * sqrt(n)
Tloss = n * Ex

b1 = Tloss * 1.01

z = (b1 - Tloss)/Tdp

p1 = 1-pnorm(z)
print(p1) # 0.05208128
```

Como o teorema do limite central afirma que uma amostra tendendo ao infinito segue uma N(0,1), a probabilidade do pagamento do benefício ultrapassar 1% do valor esperado (\$3.282.500) é de aproximadamente 5.21%.

# Questão 2

Analise as distribuições lognormal, Pareto (Tipo II) e Gama com respeito ao comportamento caudal. Como sugestão, utilize as distribuições Gamma (0.2, 500) , lognormal(3.709290, 1.338566²) e Pareto (2.5, 150). Primeiro mostre que, assim definidas, estas distribuições possuem médias e desvios padrões iguais. Em seguinda, utilize o computador para avaliar o comprimento caudal destas distribuições, estabelecendo uma ordem, da 'mais densa' para a 'mais leve'. Adicionalmente, esboce os gráficos das funções de sobrevivência e taxa de risco para cada um dos casos analisados.

```{r,  warning=FALSE}
n = 10000

g_shape = 0.2
g_scale = 500

l_mean = 3.709290 
l_var = 1.338566**2
l_sd = sqrt(l_var)

p_shape = 2.5
p_scale = 150

gamma_sample = rgamma(n, shape = g_shape, scale = g_scale)
lognormal_sample = rlnorm(n, meanlog = l_mean, sdlog=l_sd)
pareto_sample = rpareto(n, shape = p_shape, scale = p_scale)

df = data.frame(Distribution = c('Gamma', 'Lognormal', 'Pereto'), Mean = c(mean(gamma_sample), mean(lognormal_sample), mean(pareto_sample)), StandardDeviation = c(sd(gamma_sample), sd(lognormal_sample), sd(pareto_sample)))


print(df)
```

No Gráfico acima podemos ver as distribuições e suas respectivas médias e desvio padrão, foram geradas 10 mil de amostras aleatórios para cada uma das distribuição, podemos ver que a média se aproxima de 100 e o desvio padrão de 223, podemos ver uma certa diferênça no desvio padrão da lognormal e pareto por serem distribuição mais complexar de se contrar a sua variância.

```{r, warning=FALSE}
kurtosi_gamma = kurtosis(gamma_sample)
kurtosi_lognormal= kurtosis(gamma_sample)
kurtosi_pareto = kurtosis(pareto_sample)

df = data.frame(Distribution = c('Gamma', 'Lognormal', 'Pereto'), Kurtosi = c(kurtosi_gamma, kurtosi_lognormal,kurtosi_pareto))

print(df)
```

Como pode ser visto na tabela acima, foi utilizado a kurtosi que á a razão entre o quarto momento da média e do desvio padrão, ela mede o achatamento da distribuição, portanto quanto maior essa estatistica maior vai ser as probabilidade das extremidades.

```{r, warning=FALSE}
q = seq(0, 5000, length.out = n)

S_gamma =  1 - pgamma(q, shape = g_shape, scale = g_scale)
F_gamma = 1 - S_gamma

S_lognormal = 1 - plnorm(q, meanlog = l_mean, sdlog = l_sd)
F_lognormal = 1 - S_lognormal

S_pareto = 1 - ppareto(q, shape = p_shape, scale = p_scale)
F_pareto = 1 - S_pareto

# Criar um dataframe para evitar erro de dimensionamento
df = data.frame(
  q = rep(q, 3),
  S = c(S_gamma, S_pareto, S_lognormal),
  F = c(F_gamma, F_pareto, F_lognormal), 
  Distribuição = rep(c("Gamma", "Pareto", "Lognormal"), each = n)
)
```

```{r, warning=FALSE}
ggplot(df, aes(x = q, y = S, color = Distribuição)) +
  geom_line(size = 1) +
  geom_vline(xintercept = 0, color = "black", size = 0.5, linetype = "solid") +
  labs(
    title = "Comparação das Funções de Sobrevivência",
    x = "Perda",
    y = "S(x)",
    color = "Distribuição"
  ) +
  scale_color_manual(values = c("Gamma" = "blue", "Pareto" = "red", "Lognormal" = "green")) +
  scale_y_log10() +  # Escala log para destacar diferenças nas caudas
  theme_minimal()
```

```{r, warning=FALSE}
ggplot(df, aes(x = q, y = F, color = Distribuição)) +
  geom_line(size = 1) +
  geom_vline(xintercept = 0, color = "black", size = 0.5, linetype = "solid") +
  labs(
    title = "Comparação das Funções de Acumulada",
    x = "Perda",
    y = "F(x)",
    color = "Distribuição"
  ) +
  scale_color_manual(values = c("Gamma" = "blue", "Pareto" = "red", "Lognormal" = "green")) +
  #scale_y_log10() +  # Escala log para destacar diferenças nas caudas
  theme_minimal()
```

# Questão 3

Considere a variável aleatória X tenho função densidade de probabilidade defnida por \(f(x) = (1 + 2x^2)e^{-2x}, \quad x \leq 0\).

(i) Determine a função de sobrevivência S(x).

**Resposta:**

\begin{equation}
S(x) = 1 - \int_0^x f(t)dt = 1 - \int_0^x (1 + 2t^2)e^{-2t}dt.
\end{equation}

(ii) Determine a função taxa de risco h(x).

**Resposta:**

\begin{equation}
h(x) = \frac{f(x)}{S(x)} = \frac{S'(x)}{S(x)} = -\frac{d}{dx}\log(S(x)).
\end{equation}

(iii) Determine a função \(S_{e}(x)\) associada a \`distribuição de equilíbrio'.

**Resposta:**

\begin{equation}
S_{e}(x) = \frac{\int_{x}^{\infty} S(t),dt}{E[X]} =  \frac{\int_{x}^{\infty} S(t),dt}{e(0)}.
\end{equation}

(iv) Determine a função de vida média residual e(x).

**Resposta:**

\begin{equation}
e(x) = \frac{\int_{x}^{\infty} tf(t),dt}{S(x)}.
\end{equation}

(v) Determine os limites \(\lim_{x \to \infty}\) h(x) e \(\lim_{x \to \infty} e(x)\).

**Resposta:**

(vi) Mostre que \(e(x)\) é estritamente decrescente, mas \(h(x)\) não é estritamente crescente.

**Resposta:**

(vii) Esboce graficamente os resultados encontrados nos itens (i) a (vi).
