---
pdf_document:
  fig_caption: true
  number_sections: true
  dev: png
author: "Gabriel D'assumpção de Carvalho"
date: "2024-12-09"
output:
  bookdown::pdf_document2:
    number_sections: true
    toc: true         # Gera o sumário automaticamente
    toc_depth: 2      # Limita o sumário a dois níveis
  pdf_document: default
title: 'Resumo do Artigo "Statistics for life insurance with R (lifecontingencies)"'
params:
  digits: 4
header-includes: |
  \usepackage{amsmath}
  \usepackage{fancyhdr}  % Adiciona pacotes para cabeçalhos e rodapés personalizados
  \pagestyle{fancy}
  \fancyhead[L]{Resumo do lifecontingencies}
  \fancyfoot[C]{Página \thepage}
  \fancyhead[C]{}
---

\newpage


```{r, echo=FALSE, message=FALSE, warning=FALSE}
library(lifecontingencies)
```
# Introdução

O pacote R `lifecontigencies` é um pacote atuarial para fazer calculos estatísticos e matematicos para analise de sobrevivência. 


# Tabela de mortalidade

Para construir a tabela de mortalidade vamos pegar a tabela completa de mortaldiade de homens disponibilizado pelo IBGE do ano de 2023.

```{r}
df = read.csv("https://raw.githubusercontent.com/gabrieldadcarvalho/introduction_to_lossof_variables_modeling_in_actuarial_science/refs/heads/main/homens.csv", header=TRUE, sep=',')

# Criando a tabela com o pacote lifecontingencies
Lt = new("lifetable", x = df[,1], lx = df[,3], name='Life Table IBGE 2023 (H)')
print(Lt)
```

Onde:

-   $x$ idade
-   $l$ pessoas vivas na idade $x$
-   $p_x$ probabilidade de de sobreviver a idade $x$.
-   $e_x$ número esperado de anos que uma pessoa de idade $x$ vai sobreviver.

Podendo ser calculado como:

\begin{equation}
p_x = \frac{l_{x+1}}{lx}
\end{equation}


\begin{equation}
e_x = \frac{1}{l_x}(50+\sum_{i = {x_1}}^{\omega} d_i)s
\end{equation}


O $\omega$ é a idade máxima em que a população de estudo alcança, para buscar essa idade na tabela basta usar a função

```{r}
getOmega(Lt)
```

## Criação da tabua apartir da probabilida

Existem algumas tabuas em que só é explanado as idades $x$ e suas respectivas probabilidades de sobrevivência $p_x$. Mas só basta ela para criarmos uma tabela, ela é feita começando com a populalçao com 1 pessoa $l_x = 1$.

```{r}
probSurv = numeric(length(df[,3]))
for (i in 1:length(df[,3])){
  probSurv[i] = df[i+1,3] / df[i,3] 
  if (i == length(df[,3])){
    probSurv[i] = 0
  }
}
```

```{r}
Lt2 = probs2lifetable(probSurv, type='px', name = "Life table IBGE 2023 (H) obtained by usi
ng raw probabilities")

Lt2
```

# Tabua atuarial 

A tabua atuarial é uma ampliação da tabua de mortalidade, com adição de termos de comutação, onde já é feito calculos da descapitação monetária junto com a probabilidade de vida ou morte para calculos de fundo de aposentadoria ou pagamento de seguro.

```{r}
LtAct = new("actuarialtable", x = Lt@x, lx = Lt@lx, name='IBGE 2023 HOMEM ACT TABLE')
LtAct
```

# Funções de probabilidade

-   $dxt$ número de mortos entre a idade $x$ e $x+t$.
-   $pxt$ probabiliade de uma pessoa de idade $x$ sobreviver até a idade $x+t$.
-   $qxt$ probabilidade de uma pessoa de idade $x$ não chegar com vida até a idade $x+t$.
-   $mxt$ taxa de mortalidade central.
-   $exn$ expectativa de vida entre a idade $x$ até $x+t$.


```{r}
# Probabilidade de uma pessoa de 20 anos sobreviver até 90 anos
pxt(LtAct, 20, 70)

# Probabilidade de uma pessoa de 20 anos morrer ao longo dos próximos 5 anos
qxt(LtAct, 20, 5)

# Probabilidade de uma pessoa de 20 anos sobreviver até 25 anos e morrer entre 25  27 anos
pxt(LtAct, 20, 5)*qxt(LtAct, 25, 2)
```











