---
pdf_document:
  fig_caption: true
  number_sections: true
  dev: png
author: "Gabriel D'assumpção de Carvalho"
date: "2024-12-09"
output:
  bookdown::pdf_document2:
    number_sections: true
  pdf_document: default
title: 'Resumo do Artigo "actuar: An R Package for Actuarial Science"'
params:
  digits: 4
header-includes: \usepackage{amsmath}
---

```{r, echo=FALSE, message=FALSE, warning=FALSE}
library(bookdown)
library(actuar)
```

# Introdução

O objetivo deste documento é apresentar um resumo do segundo tópico do artigo [**actuar: An R Package for Actuarial Science**](https://www.jstatsoft.org/article/view/v025i07). O artigo fornece uma explicação acessível e menos técnica sobre o pacote `actuar`, que disponibiliza ferramentas essenciais para a Ciência Atuarial.

O pacote `actuar` oferece funcionalidades que abrangem as seguintes áreas principais:

-   **Modelagem de distribuições de perdas** — Permite a definição e ajuste de distribuições de perdas, que são fundamentais para o cálculo de prêmios e provisões técnicas.
-   **Teoria do risco** — Facilita o estudo de processos estocásticos associados a sinistros e eventos de risco.
-   **Simulação de modelos hierárquicos compostos** — Possibilita a criação de modelos de sinistros compostos, que são frequentemente utilizados para representar a variabilidade na frequência e severidade das perdas.
-   **Teoria da credibilidade** — Suporta a aplicação de métodos de credibilidade, uma técnica que permite ajustar prêmios individuais com base em informações coletivas e individuais.

# Momentos Centrais de uma Variável Aleatória

Um cientista atuarial possui diversas habilidades que podem ser aplicadas em várias tarefas. Entre elas, uma das mais importantes é a **modelagem de variáveis aleatórias** de interesse. Essas variáveis frequentemente representam conceitos como **reservas monetárias**, **distribuição de valores de sinistros** ou **determinação de preços de produtos ou serviços**. Assim, é essencial que o atuário tenha ferramentas para modelar essas variáveis de maneira eficiente.

Na estatística, um dos parâmetros utilizados para descrever a forma da distribuição de uma variável aleatória $X$ é o **momento central**. O **momento central de ordem** $k$ de uma variável $X$ é dado por:

\begin{equation}
\mu_k = E[(X - \mu_X)^k]
\end{equation}

Aqui, $\mu_X = E[X]$ é a média da variável $X$, e o momento central de ordem $k$ corresponde ao valor médio da $k$-ésima potência do desvio de $X$ em relação à sua média.

A partir dos momentos centrais, podemos inferir diversos parâmetros importantes sobre a distribuição de $X$, como:

-   **Variância (momento central de ordem 2)**:

\begin{equation}
\mu_2 = E[(X - \mu_x)^2] = \sigma^2
\end{equation}

A variância mede a dispersão dos valores de $X$ em torno da média.

-   **Desvio Padrão**:

\begin{equation}
\sqrt{\mu_2} = \sqrt{E[(X - \mu_x)^2]} = \sqrt{\sigma^2} = \sigma
\end{equation}

O desvio padrão é a raiz quadrada da variância e fornece uma medida de dispersão da mesma forma, mas em unidades da própria variável.

-   **Coeficiente de Variação**:

\begin{equation}
\frac{\sigma}{\mu_x}
\end{equation}

O coeficiente de variação é uma razão entre o desvio padrão e a média, o que permite comparar a dispersão entre distribuições com diferentes médias.

-   **Assimetria (momento central de ordem 3)**:

\begin{equation}
\text{Assimetria} = \frac{\mu_3}{\sigma^3}
\end{equation}

A assimetria indica a simetria da distribuição em torno de sua média. Um valor positivo sugere que a distribuição tem cauda à direita, enquanto um valor negativo indica cauda à esquerda.

-   **Curtose (momento central de ordem 4)**:

\begin{equation}
\text{Curtose} = \frac{\mu_4}{\sigma^4}
\end{equation}

A curtose mede a "altitude" das caudas da distribuição. Uma curtose alta indica caudas pesadas, enquanto uma curtose baixa sugere caudas leves.

Como podemos ver, os **momentos centrais** fornecem informações essenciais sobre a distribuição de uma variável aleatória, permitindo inferir características importantes para a modelagem atuarial.

## Momentos limitados

Existem diversos serviços que uma seguradora pode oferecer aos seus clientes, sendo a franquia de produto um dos mais comuns. Nesse tipo de serviço, a seguradora é responsável por cobrir as perdas até um limite $x$ do valor total do sinistro $X$. Assim, a perda efetiva para a seguradora será o mínimo entre $X$ e $x$. Dessa forma, a inferência sobre a variável de interesse pode ser realizada com base no seu **momento limitado**, definido por:

\begin{equation}
E[(X \wedge x)] = E[min(X, x)]
\end{equation}

# Dados Agrupados

Em ciências atuariais, uma das estruturas de dados mais utilizadas são as tabelas organizadas no formato **intervalo-frequência**. Essas tabelas apresentam os dados agrupados em intervalos, representados por \((c_{j-1}, c_j]\), onde \(j = 1, \dots, r\) denota os intervalos e \(n_j\) corresponde à quantidade de eventos registrados no intervalo \(j\).

# Exemplo de Aplicação

A tabela a seguir mostra os casos de AIDS identificados no Brasil no ano de 2023, classificados por faixas etárias.

\begin{table}[ht]
\centering
\begin{tabular}{|c|c|}
\hline
Faixa Etária & Frequência \\
\hline
(0, 4] & 88 \\
(4, 12] & 40 \\
(12, 19] & 318 \\
(19, 24] & 1.578 \\
(24, 29] & 2.607 \\
(29, 34] & 2.481 \\
(34, 39] & 2.232 \\
(39, 49] & 3.693 \\
(49, 59] & 2.174 \\
(59, 65] & 1.070 \\
\hline
\end{tabular}
\caption{Casos de AIDS identificados no Brasil segundo faixa etária em 2023 - Datasus.}
\label{tab:casos-aids}
\end{table}

## Observação

Foi considerada como idade máxima da população o limite de 65 anos.

## Código R para Representação dos Dados

Abaixo está o código R utilizado para representar os dados agrupados:

```{r}
# Criação de dados agrupados
x <- grouped.data(Group = c(0, 4, 12, 19, 24, 29, 34, 39, 49, 59, 65), 
                  aids = c(88, 40, 318, 1578, 2607, 2481, 2232, 3693, 2174, 1070))

# Impressão dos dados
print(x)
```

```{r, warning=FALSE}
# Criando o gráfico de barras
par(mgp = c(3.2, 0, -1)) # Aumenta o afastamento do título do eixo X
barplot(x[, 2], 
        main = "Gráfico de Barras de Casos de AIDS no Brasil em 2023", 
        xlab = "Faixa Etária", 
        ylab = "Frequência", 
        col = "red", 
        border = "black", 
        names.arg = c("(0, 4]", "(4, 12]", "(12, 19]", "(19, 24]", 
                      "(24, 29]", "(29, 34]", "(34, 39]", "(39, 49]", 
                      "(49, 59]", "(59, 65]"), 
        las = 2)  # Para os rótulos do eixo X ficarem verticais
```

O gráfico de barras é uma excelente ferramenta para representar dados agrupados, especialmente quando lidamos com faixas de tempo. Ele facilita a visualização das tendências à medida que os dados avançam nas faixas etárias. Ao observar o gráfico de casos de AIDS no Brasil de 2023, é possível perceber que a faixa etária de (0, 19] apresenta as menores incidências, possivelmente devido à menor atividade sexual nessa faixa etária. A partir dessa faixa, as incidências começam a crescer. Notavelmente, a moda (a faixa com maior frequência) ocorre na faixa etária de (39, 49]. No entanto, é importante determinar o intervalo médio para uma análise mais precisa.

## Cálculo do Intervalo Médio

O intervalo médio é calculado com base na fórmula:

\begin{equation}
\sum_{j=1}^{r}(\frac{c_{j-1}, c_j}{2}) n_j
\end{equation}

onde:

-   $c_{j-1}$ e $c_j$ são os limites inferior e superior de cada intervalo, respectivamente.
-   $n_j$ é a frequência (número de eventos) registrada no intervalo $j$.

### Implementação no R

O cálculo do intervalo médio é realizado pela função `mean_grouped` abaixo:

```{r}
mean_grouped = function(df) {
  total = 0
  for (i in 1:(length(df[, 1]) - 1)) {
    total = total + ((df[, 1][i] + df[, 1][i + 1]) / 2) * df[, 2][i]
  }
  return(total / sum(df[,2]))
}

# Calcular a média ponderada (intervalo médio)
print(mean_grouped(x))

# Comparar com a média simples calculada pela função mean() do R
print(mean(x))
```

Como pode ser observado, o cálculo da faixa etária média obtido pela função `mean_grouped` resulta em 38,55 anos. Esse valor reflete a média ponderada das faixas etárias, considerando a distribuição dos casos em cada intervalo. A fórmula usada pela função é semelhante à fórmula da **esperança matemática** de uma distribuição uniforme, que para um intervalo \((a, b)\) é dada por:

\begin{equation}
E[x] = \frac{b + a}{2}
\end{equation}

onde \(a\) é o limite inferior e \(b\) o limite superior do intervalo. Essa fórmula é a base para o cálculo de cada ponto médio dos intervalos, o que faz com que o cálculo realizado pela função `mean_grouped` seja uma aproximação eficiente da média ponderada da distribuição das faixas etárias.

## Função Empírica de Distribuição Acumulada (CDF)

A **CDF** (Cumulative Distribution Function) \(F(x)\) representa a probabilidade de que a variável aleatória \(X\) assuma um valor menor ou igual a \(x\), ou seja, \(P(X \leq x)\). O seu complementar é a **função de sobrevivência** \(S(x)\), que é definida como:

\begin{equation}
S(x) = 1 - P(X \leq x) = P(X \geq x)
\end{equation}


## Frequência Agrupada e Fórmula de \(\hat{F}_n(x)\)

A **frequência agrupada** é uma forma de organizar dados em intervalos, onde as frequências indicam o número de observações em cada intervalo. Para calcular a **função empírica de distribuição acumulada** \(\hat{F}_n(x)\) em dados agrupados, utilizamos a seguinte fórmula:

\begin{equation}
\hat{F}_n(x) =
\begin{cases}
0, & x \leq c_0 \\
\frac{(c_j - x)F_n(c_{j-1}) + (x - c_{j-1})F_n(c_j)}{c_j - c_{j-1}}, & c_{j-1} < x \leq c_j \\
1, & x > c_r
\end{cases}
\end{equation}

Onde:

-   $c_0, c_1, \dots, c_r$ são os limites dos intervalos;
-   $F_n(c_j)$ é o valor da função acumulada no limite superior do intervalo \(c_j\);
-   $F_n(c_{j-1})$ é o valor da função acumulada no limite inferior do intervalo \(c_{j-1}\);
-   $c_j - c_{j-1}$ é a amplitude do intervalo;
-   $x$ é o ponto no qual se deseja calcular \(\hat{F}_n(x)\).

## Como Calcular \(F_n(c_j)\)

Para calcular \(F_n(c_j)\), utilizamos a seguinte fórmula:

\begin{equation}
F_n(c_j) = \frac{\sum_{i=1}^j n_i}{N}
\end{equation}

Onde:

-   $n_i$ é a frequência do \(i\)-ésimo intervalo;
-   $N = \sum_{i=1}^r n_i$ é o total de observações.


### Implementação no R

O código abaixo implementa a função que calcula a função de distribuição acumulada (ogiva) para dados agrupados.

```{r}
def_ogive = function(df) {
  F_x = numeric()
  N = sum(df[, 2])
  for (i in 0:length(df[, 2])) {
    F_ci = sum(df[, 2][0:i]) / N
    F_x = c(F_x, F_ci)
  }
  return(F_x)
}

ogive_values = def_ogive(x)
```

### Gráfico da Função de Distribuição Acumulada 


```{r}
# Criar o gráfico de linhas
plot(rep(x[, 1]), ogive_values, 
     type = "o",                  # Tipo "o" conecta os pontos com linhas e marca os pontos
     col = "red",                # Cor da linha
     xlab = "Idade",              # Rótulo do eixo x
     ylab = "F(X)",               # Rótulo do eixo y
     main = "Distribuição Acumulada de Casos de AIDS no Brasil (2023)") # Título do gráfico

# Adicionar uma grade para facilitar a leitura
grid()

```

Podemos observar graficamente que o valor de $F(X)$ = 0.5 ocorre entre as idades de 35 a 40 anos. Isso está de acordo com o cálculo da média, que foi de aproximadamente 38 anos. Esse comportamento reflete o fato de que cerca de 50% dos casos de AIDS estão em pessoas com idades inferiores a esse intervalo.


### Gráfico da Função de Sobrevivência
Para calcular a função de sobrevivência, utilizamos a relação $S(x) = 1-F(x)$. O código a seguir gera o gráfico de  $S(x)$ para os casos de AIDS no Brasil em 2023.

```{r}
# Criar o gráfico de linhas
plot(rep(x[, 1]), 1 - ogive_values, 
     type = "o",                  # Tipo "o" conecta os pontos com linhas e marca os pontos
     col = "red",                # Cor da linha
     xlab = "Idade",              # Rótulo do eixo x
     ylab = "S(X)",               # Rótulo do eixo y
     main = "Função de Sobrevivência de Casos de AIDS no Brasil (2023)") # Título do gráfico

# Adicionar uma grade para facilitar a leitura
grid()
```

O gráfico da **função de sobrevivência** \(S(x)\) reflete a proporção de casos de AIDS para as faixas etárias **acima de \(x\)**. Como \(S(x)\) é o complementar de \(F(x)\), ele mostra a **probabilidade de um caso ocorrer em uma faixa etária superior** àquela representada no eixo \(x\).

Ao observar o gráfico de \(S(x)\), notamos que ele é **decrescente**, o que indica que, à medida que a idade aumenta, a proporção de casos restantes (ou "sobreviventes") diminui. Em outras palavras, a cada faixa etária superior, o número de casos de AIDS vai ficando progressivamente menor, o que é esperado considerando a estrutura dos dados.

Vale ressaltar que, devido à forma como os dados foram estruturados (onde todos os indivíduos foram diagnosticados com AIDS), a **função de sobrevivência** neste contexto não reflete uma taxa de sobrevivência real, como seria o caso em um estudo de tempo até a morte ou cura de uma doença.

## K-ésimo Momento Empírico

O cálculo do \( k \)-ésimo momento empírico para dados agrupados é realizado de forma diferente em relação aos dados não agrupados. Para dados agrupados, utilizamos a seguinte fórmula:

\begin{equation}
\hat{\mu}_k = \frac{1}{n}\sum_{j=1}^r \frac{n_j(c_j^{k+1} - c_{j-1}^{k+1})}{(k+1)(c_j - c_{j-1})}
\end{equation}

Onde:

-   \(\hat{\mu}_k\): \(k\)-ésimo momento empírico.
-   \(n_j\): frequência do \(j\)-ésimo intervalo.
-   \(c_{j-1}\) e \(c_j\): limites inferior e superior do \(j\)-ésimo intervalo, respectivamente.
-   \(r\): número total de intervalos.
-   \(n\): número total de observações, dado por \(n = \sum_{j=1}^r n_j\).

A principal diferença em relação ao cálculo do momento empírico de dados individuais é que, para dados agrupados, precisamos considerar a contribuição de cada intervalo com base nos seus limites e na frequência de observações \(n_j\). 


### Implementação no R

A implementação a seguir permite calcular o \(k\)-ésimo momento empírico para uma tabela de frequências agrupadas. Veja o código abaixo:

```{r}
empirical_moment = function(df, k){
  N = sum(df[,2])
  total = 0
  for (i in 1:length(df[,2])){
    total = total + (df[,2][i] * (df[,1][i+1] ** (k + 1) - df[,1][i] ** (k+ 1))) / ((k + 1) * (df[,1][i+1] - df[,1][i]))
  }
  return(total/N)
}

# Comprovante que o primeiro momento é igual a média

mean_x = empirical_moment(x, 1)
print(mean_x)
print(mean(x))

# Cálculo Variância 
var_x = empirical_moment(x, 2) - mean_x ** 2
print(var_x) 

# Comparativo com função emm() do pacote actuar
moments = numeric(4)
for (i in 1:4) {
  moments[i] = empirical_moment(x, i)
}
print(moments)
print(emm(x, order = 1:4))

```

